臺灣基隆地方法院民事裁定  
110年度消債抗字第1號
抗  告  人  
即  債務人  羅芳怡  


上列抗告人因消費者債務清理事件聲請更生，對於民國109年12
月8日本院109年度消債更字第64號裁定提起抗告，本院合議庭裁
定如下：
    主  文
原裁定除聲請費用部分外廢棄。
抗告人即債務人羅芳怡自中華民國一百一十年四月十四日下午五
時起開始更生程序。
命司法事務官進行本件更生程序。
抗告程序費用由抗告人負擔。 
    理  由
一、按債務人不能清償債務或有不能清償之虞者，得依本條例所
    定更生或清算程序，清理其債務。債務人無擔保或無優先權
    之本金及利息債務總額未逾新臺幣（下同）1,200萬元者，
    於法院裁定開始清算程序或宣告破產前，得向法院聲請更生
    。債務人對於金融機構負債務者，在聲請更生或清算前，應
    向最大債權金融機構請求協商債務清償方案，或向其住、居
    所地之法院或鄉、鎮、市、區調解委員會聲請債務清理之調
    解，消費者債務清理條例（下稱消債條例）第3條、第42條
    第1項、第151條第1項定有明文。所謂「不能清償」，指債
    務人因欠缺清償能力，對已屆期之債務，全盤繼續處於不能
    清償之客觀經濟狀態者而言。又所謂「不能清償之虞」，係
    指依債務人之清償能力，就現在或即將到期之債務，有不能
    清償之蓋然性或可能性而言。至於債務人之清償能力，則包
    括財產、信用及勞力（技術），並不以財產為限，必須三者
    總合加以判斷仍不足以清償債務，始謂欠缺清償能力而成為
    不能清償。次按法院開始更生程序之裁定，應載明其年、月
    、日、時，並即時發生效力；法院裁定開始更生或清算程序
    後，得命司法事務官進行更生或清算程序，同條例第45條第
    1項、第16條第1項前段亦有明定。
二、本件抗告意旨略以：抗告人因擔任其母之保證人，而於民國
    109年6月經匯豐汽車股份有限公司（下稱匯豐汽車公司）強
    制執行抗告人三分之一薪資後，無法清償其餘債權人欠款，
    故向本院聲請調解尋求解決債務之方案。嗣於調解期日，最
    大債權銀行台北富邦商業銀行股份有限公司（下稱台北富邦
    銀行）以書面提供4期、年利率6%、每期繳2,286元之調解方
    案，然該方案尚未包括匯豐汽車公司、瑞保資產管理股份有
    限公司（下稱瑞保資產公司）及台灣大哥大股份有限公司（
    下稱台灣大哥大公司）三家債權人，且債權人匯豐汽車公司
    、瑞保資產公司、台灣大哥大公司皆未陳報調解方案，是抗
    告人確有不可歸責於己之事由而無法調解成立。另依本院10
    9年度消債更字第64號民事裁定記載：「聲請人每月可處分
    所得數額為3萬1,257元，扣除每月必要支出1萬6,733元以後
    ，剩餘1萬4,524元等語」。如依上所述，抗告人每月剩餘金
    額1萬4,524元，尚需扣除代扣勞保自付528元、健保自付338
    元、眷屬自付338元、債權人匯豐汽車公司強制扣薪（估約1
    1,000元），約剩餘2,320元，惟仍有2家債權人(瑞保資產公
    司及台灣大哥大公司）無法清償。再者於調解期間抗告人尚
    有3筆民間友人債務未陳明於債權人内，每月約需還8,000元
    ，以此現狀，抗告人實無能力清償所有全部債務，則抗告人
    當有「不能清償債務或有不能清償之虞」之情事，然為原裁
    定所未察，自有認事上之違誤，為此，提起本件抗告，並聲
    明廢棄原裁定。請裁定准予續行更生程序。
三、經查：
  ㈠抗告人於聲請更生前，曾與最大債權金融機構台北富邦銀行
    請求共同協商債務清償方案，經台北富邦銀行提供4期、年
    利率6%、每期還款2,286元之協商還款方案，然因最大債權
    金融機構即台北富邦銀行之還款條件，尚未包括匯豐汽車公
    司、瑞保資產公司及台灣大哥大公司三家債權人，故調解不
    成立等節，有本院基隆簡易庭109年8月17日調解不成立證明
    書及台北富邦銀行109年8月12日民事陳報狀，並據抗告人提
    出財產及收入狀況說明書、債權人清冊、財團法人金融聯合
    徵信中心當事人綜合信用報告─債務清理條例前置協商專用
    債權人清冊、全國財產稅總歸戶財產查詢清單、107、108年
    度綜合所得稅各類所得資料清單、勞工保險被保險人投保資
    料表、臺灣士林地方法院109年6月16日、臺灣臺北地方法院
    109年9月30日執行命令、myfone電信資費大量繳費明細表（
    未繳）、109年3至9月薪資明細表等件為證，自堪信抗告人
    關此主張為真實。另抗告人自承其每月平均薪資雖約有3萬
    元，然因部分債權人堅持以扣薪方式處理，且再扣除每月所
    支出之必要費用2萬2,566元（含餐費6,000元、通信費1,000
    元、交通費1,200元、生活雜項1,500元、房屋租金5,000元
    、水電瓦斯費2,000元、勞保費528元、健保費338元、協助
    家人償債5,000元）後，有不能清償債務之情形，而有聲請
    更生之需要。從而，本件所應評估者，乃以抗告人目前之全
    部收支暨其財產狀況，抗告人究否已不能維持人性尊嚴之最
    低生活條件，而有「不能清償債務或有不能清償之虞」等情
    形。
  ㈡抗告人究否不能維持人性尊嚴之最低生活條件，而有「不能
    清償債務或有不能清償之虞」等情形：
  ⒈本件截至抗告人及債權人因本院及本院司法事務官通知而陳
    報債權額(含民間債權人)之時止，抗告人無擔保或無優先權
    之「本金及利息債務」，累計已達107萬0,381元（台北富邦
    銀行雖稱該就學貸款債權列為擔保債權，然抗告人並未以自
    己財產擔保該債務，仍屬應計入之無擔保債務)，此有抗告
    人提出之民事補正聲請狀、財產及收入狀況說明書、債權人
    清冊、財團法人金融聯合徵信中心當事人綜合信用報告─債
    務清理條例前置協商專用債權人清冊、債權人陳報狀、myfo
    ne電信資費大量繳費明細表（未繳）、存摺內頁、網路查詢
    交易明細資料節本在卷可稽，亦無足認其陳報不實之客觀事
    證可憑，本院以此認定上開債務數額，是抗告人無擔保或無
    優先權之債務未逾1200萬元，自堪認定。 
　⒉抗告人之財產及收入狀況： 　
　⑴抗告人現今名下已無可供變現換價之土地、房屋等財產，業
    據其提出全國財產稅總歸戶財產查詢清單為證。準此，抗告
    人現並無足可抵充該債務之財產，當可認定。
　⑵抗告人主張其每月平均收入約3萬餘元，本院審酌抗告人提出
    之財產及收入狀況說明書、107、108年度綜合所得稅各類所
    得資料清單、109年3月至9月薪資明細表、勞工保險被保險
    人投保資料表等件，客觀上亦無足認其陳報不實之事證，是
    可認抗告人自聲請更生前2年內即107年7月至109年6月間之
    平均每月收入，應以3萬1,257元計算【計算式：[44萬9,450
    元÷2＋31萬7,811元＋(3萬3,291元＋3萬3,014元＋3萬3,865元＋3
    萬3,312元＋3萬8,489元＋3萬5,026元＋3萬5,239元)÷7×6]÷24＝
    3萬1,257元，元以下四捨五入，下同】。又抗告人自109年5
    月起，每月遭法院強制扣薪約1萬元乙情，此有抗告人之109
    年5月至9月薪資明細表、臺灣士林地方法院109年6月16日、
    臺灣臺北地方法院109年9月30日執行命令在卷可查。是以本
    件計算抗告人之薪資收入應將法院扣薪之部分予以扣除，始
    為合理。基此，抗告人經法院扣薪後，平均每月實際薪資收
    入約為2萬1,257元，堪予認定。
  ⒊抗告人之支出狀況：
　　抗告人雖主張其每月必要支出為2萬2,566元（含餐費6,000
    元、通信費1,000元、交通費1,200元、生活雜項1,500元、
    房屋租金5,000元、水電瓦斯費2,000元、勞保費528元、健
    保費338元、協助家人償債5,000元），然抗告人之代償債務
    ，本院審酌該項目非屬於消債條例施行細則第21條之1第1項
    所定之必要支出，尚不得將此列為每月生活必要費用。又抗
    告人抗告意旨雖稱在前置協商調解期間尚有3筆民間借款，
    每月須返還8,000元云云。惟依抗告人提出之存摺明細，僅
    悉有款項之匯入，無法認定屬消費借貸關係，抗告人迄未舉
    證證明，此部分自不能列入「必要支出」。又抗告人陳報每
    月支出電信費1,000元等語，據其所提電信服務費通知單每
    月均逾1,200元，抗告人並未說明有何使用超過千元或近千
    元之資費必要，且除房租、交通費外，其餘支出均未提出相
    關事證證明確有該等支出之必要。茲考量消債條例第64條之
    2第1項規定「債務人必要生活費用，以最近一年衛生福利部
    或直轄市政府所公告當地區每人每月最低生活費一點二倍定
    之」，衡與抗告人住基隆市而於新北市汐止區工作，又衛生
    福利部公告之109年度臺灣省（含基隆市）、新北市每人每
    月最低生活費各為1萬2,388元、1萬5,500元，故可認定該共
    同生活圈之每人每月必要生活費用為1萬6,733元【計算式：
    (1萬2,388元＋1萬5,500元)÷2×1.2倍＝16,733元】，應得維持
    基本生活需要，是依抗告人每月收入2萬1,257元扣除每月必
    要支出1萬6,733元以後，抗告人每月尚餘4,524元可供清償
    。
　⒋承前，抗告人無擔保或無優先權之本金及利息債務，累計已
    達107萬0,381元，其中月息部分至少為5,828元（其計算式
    詳如附表）。而抗告人每月可處分所得於繳付每月5,828元
    之利息後，已無餘額。故抗告人客觀上顯然已無清償旨揭債
    務之餘裕，堪認抗告人客觀上確有不能清償債務之虞，而有
    藉助更生制度調整其與債權人間之權利義務關係俾重建其經
    濟生活之必要。
四、綜上所述，抗告人係一般消費者，且有不能清償債務或有不
    能清償之虞之情形，所負無擔保、無優先權之本金及利息債
    務未逾1,200 萬元，並已聲請調解，然未成立，且未經法院
    裁定開始清算程序或宣告破產，此外，查無抗告人有消債條
    例第6條第3項、第8條或第46條各款所定駁回更生聲請之事
    由存在，則抗告人聲請更生，應予准許。原裁定駁回本件更
    生之聲請，抗告意旨指摘原裁定不當，求予廢棄，應認為有
    理由，自應由本院將原裁定廢棄，並依上開規定命司法事務
    官進行本件更生程序，爰裁定如主文所示。
五、債務人於更生程序開始後，應禁止貪圖享受、節制慾望，避
    免支出與其收入顯不相當之不必要花費，並提出足以為債權
    人會議可決或經法院認為公允之更生方案供為採擇，而司法
    事務官於進行本件更生程序、協助債務人提出更生方案時，
    亦應依社會常情及現實環境衡量債務人之償債能力，並酌留
    其生活上應變所需費用，進而協助債務人擬定允當之更生方
    案，始符消債條例重建債務人經濟生活之立法目的，附此敘
    明。
六、據上論結，本件抗告為有理由，爰依消債條例第15條、第16
    條第1項、第45條第1項，民事訴訟法第492條前段、第79條
    ，裁定如主文。
中　　華　　民　　國　　110 　年　　4 　　月　　14　　日
                  民事庭審判長法  官  黃梅淑
　　　　　　　　　　　　　　　法  官  曹庭毓
　　　　　　　　　　　　　　　法　官　周裕暐　　　　　　
以上正本係照原本作成。
本件裁定不得抗告。 
中　　華　　民　　國　　110 　年　　4 　　月　　15　　日
                              書記官　謝佳妮
附表：
一、匯豐汽車公司對於聲請人之本金債權為15萬4,469元，利率
    為年息百分之17.9（參109年度消債更字第64號卷第91頁）
    ，依此計算其月息為2,304元，其計算式如下：
　　15萬4,469元×17.9%÷12＝2,304元　　　　　　　　　　　
二、遠東國際商業銀行股份有限公司對於聲請人之本金債權為19
    萬5,305元，利率為年息百分之4.98（參109年度消債更字第
    64號卷第95頁），依此計算其月息為811元，其計算式如下
    ：
　　19萬5,305元×4.98%÷12＝811元
三、台北富邦銀行對於聲請人之本金債權為31萬8,700元，利率
    為年息百分之1.15（參109年度司消債調字第72號卷第123頁
    及109年度消債更字第64號卷第101頁、第103頁），依此計
    算其月息為305元，其計算式如下：
　　31萬8,700元×1.15%÷12＝305元
四、台灣樂天信用卡股份有限公司對於聲請人之本金債權為4萬9
    ,077元，利率為年息百分之14.88（參109年度消債更字第64
    號卷第109頁），依此計算其月息為609元，其計算式如下：
　　4萬9,077元×14.88%÷12＝609元
五、瑞保資產公司對於聲請人之本金債權為11萬3,644元，利率
    為年息百分之19（參109年度司消債調字第72號卷第171頁及
    第301頁），依此計算其月息為1,799元，其計算式如下：　
    11萬3,644元×19%÷12＝1,799元
六、前揭一至五之金額相加後，可知聲請人每月應支付之月息為
    5,828元，其計算式如下：
　　2,304元＋811元＋305元＋609元＋1,799元＝5,828元